ACORDAO-COMPLETO-2575854

ACÓRDÃO 1223/2023 ATA 3/2023 - PRIMEIRA CÂMARA

VISTOS, relatados e discutidos estes autos de pensão militar deferida pelo Comando da Marinha,
ACORDAM os Ministros do Tribunal de Contas da União, reunidos em sessão da Primeira Câmara, diante das razões expostas pelo relator, com fundamento no art. 71, inciso III, da Constituição Federal e nos arts. 1º, inciso V, 39, inciso II, e 45 da Lei 8.443/1992, em:
9.1. considerar prejudicado, por perda de objeto, o exame dos atos de pensão militar de João Ozéas de Souza, Jurandy Tarciso de Almeida, Osmar Augusto da Silva Araújo, Luiz Athanásio dos Santos, Jones Firmino da Silva, Paulo Bispo dos Santos, José Cavalcante de Almeida, Everardo de Mello Secundino, Antônio do Nascimento, Pedro Reynaud, Paulo Soares e Reginaldo Vitorino dos Santos, com fundamento no art. 71, inciso III, da Constituição Federal, arts. 1º, inciso V, e 39, inciso II, da Lei 8.443/1992 e art. 260, § 5º, do RITCU;
9.2. considerar ilegal o ato de concessão de interesse da sra. Edite Nery Dantas, recusando seu registro;
9.3. dispensar o ressarcimento das quantias indevidamente recebidas, em boa-fé, pela interessada, consoante o Enunciado 106 da Súmula de Jurisprudência deste Tribunal;
9.4. determinar ao Comando da Marinha que:
9.4.1. faça cessar, no prazo de 15 (quinze) dias, contado a partir da ciência desta deliberação, os pagamentos decorrentes do ato impugnado, sob pena de responsabilidade solidária da autoridade administrativa omissa, consoante disposto nos arts. 71, inciso IX, da Constituição Federal e 262 do RITCU;
9.4.2. dê ciência desta deliberação à sra. Edite Nery Dantas, alertando-a de que o efeito suspensivo proveniente da interposição de eventuais recursos, caso não providos, não a exime da devolução dos valores indevidamente percebidos após a notificação;
9.4.3. envie a esta Corte de Contas, no prazo de 30 (trinta) dias, por cópia, comprovante de que a interessada teve ciência desta deliberação; e
9.5. esclarecer à unidade de origem, com supedâneo no art. 262, § 2º, do RITCU, que a concessão considerada ilegal poderá prosperar mediante a emissão e o encaminhamento a este Tribunal de novo ato concessório, escoimado das irregularidades apontadas nestes autos.

Apreciação, para fins de registro, de pensões militares concedida pelo Comando da Marinha.

Primeira Câmara

Comando da Marinha

3. Interessados: Marlene Campos Moraes (XXX.681.327-XX); Antônio do Nascimento Filho (XXX.719.027-XX); Sebastiana Bandeira dos Santos (XXX.010.357-XX); Lucy Bella Santos Secundino (XXX.557.787-XX); Jorgina da Cunha Garcia (XXX.298.767-XX); Zilmar Antônio de Araújo (XXX.589.287-XX); Janaína da Silva (XXX.401.077-XX); Neuza Alves Vieira dos Santos (XXX.996.267-XX); Cibeli Cardoso Reynaud (XXX.752.597-XX); Edite Nery Dantas (XXX.764.807-XX); Nancy Alves Soares (XXX.644.707-XX); Telma Pereira Bispo dos Santos (XXX.574.147-XX); Herme da Silva Almeida (XXX.632.217-XX)

13.1. Ministros presentes: Jorge Oliveira (na Presidência) e Benjamin Zymler (Relator).
13.2. Ministros-Substitutos convocados: Augusto Sherman Cavalcanti e Weder de Oliveira.

BENJAMIN ZYMLER

Adoto como relatório, com os ajustes de forma pertinentes, a última instrução elaborada no âmbito da Secretaria de Fiscalização de Integridade de Atos e Pagamentos de Pessoal e de Benefícios Sociais (Sefip) , inserta à peça 43:
	"INTRODUÇÃO
Trata-se de atos de pensão militar, submetidos, para fins de registro, à apreciação do Tribunal de Contas da União (TCU) , de acordo com o art. 71, inciso III, da Constituição Federal. Os atos foram cadastrados e disponibilizados ao TCU por intermédio do Sistema e-Pessoal, na forma do art. 2º e 4º da Instrução Normativa TCU 78/2018.
Os atos desse processo pertencem às seguintes unidades: 
2.1. 	Unidade emissora: COMANDO DA MARINHA. 
2.2.	Unidade cadastradora: SERVIÇO DE INATIVOS E PENSIONISTAS DA MARINHA. 
2.3. 	Subunidade cadastradora: SVPM - Pensão Militar. 
EXAME TÉCNICO 
Procedimentos aplicados 
3.	Os procedimentos para exame, apreciação e registro de atos de pessoal encontram-se estabelecidos na Instrução Normativa TCU 78/2018 e na Resolução TCU 206/2007. Essas normas dispõem que os atos de pessoal disponibilizados por meio do e-Pessoal devem ser submetidos previamente a críticas automatizadas, com base em parâmetros predefinidos.
[...] 
Exame das Constatações
8.	A análise dos atos foi inicialmente considerada prejudicada por perda de objeto (peça 17) .
9.	Parecer do Ministério Público de Contas (peça 21) opinou pela realização de diligência ao Serviço de Inativos e Pensionistas da Marinha para que fosse confirmado se houve a exclusão de pagamento das beneficiárias Cibeli Cardoso Reynaud (XXX.755.547-XX) e Edite Nery Dantas (XXX.719.787-XX) e, caso o pagamento das pensionistas em questão não haja sido interrompido, ou se foi restabelecido, seja enviada a cópia da documentação que justifique a manutenção dos benefícios em análise, considerando os motivos de cancelamento informados pelo órgão de pessoal nos formulários de peças 11 e 12.
10.	Despacho do Ministro-Substituto relator André Luís de Carvalho (peça 22) acolheu o parecer do Ministério Público e determinou o retorno dos autos à Sefip para as providências necessárias.
11.	Foi realizada diligência ao órgão de origem, por meio do Ofício 28.932/2021-TCU/Seproc, de 2/6/2021 (peça 23) .
12.	O Comando da Marinha respondeu, por meio do Ofício 80-235/SVPM-MB, de 9/6/2021 (peça 25) , que o benefício da Sra. Cibeli Cardoso Reynaud se encontra cancelado, informação corroborada pela ficha financeira da beneficiária (peça 27) , podendo a análise do ato ser considerada prejudicada por perda de objeto.
13.	O órgão de origem informou também que o benefício da Sra. Edite Nery Dantas foi reestabelecido por força do Mandado de Segurança 5007357-73.2020.4.05.02.501/RJ, da 218 Vara Federal do Rio de Janeiro (peça 25, p. 2-10) , devido à renúncia da beneficiária à aposentadoria que recebia do INSS.
14.	Embora não haja mais acumulação indevida, pela leitura do ato de concessão militar e seus anexos, verifica-se que o instituidor foi inicialmente reformado por limite de idade de permanência na reserva com proventos com base no soldo de Capitão de Fragata.
15.	A posterior reforma por invalidez/incapacidade majorou os proventos para o posto/graduação para Capitão de Mar e Guerra. Tal situação afronta o Acórdão 2225/2019-TCU-Plenário, de relatoria do Ministro Benjamin Zymler, que permite a majoração de reforma somente para militares da ativa ou reserva. No caso em tela o militar já se encontrava reformado, sendo que tal irregularidade repercute sobre os proventos de pensão militar.
16.	Frente a tal situação a concessão em tela não pode prosperar, devendo receber a chancela pela ILEGALIDADE e os proventos de pensão ser reajustados para o posto de Capitão de Mar e Guerra, tendo em vista que o militar contribuiu com base em um posto acima para efeitos de pensão, com base no art. 6º da Lei 3.765/1960.
CONCLUSÃO 
17.	A abrangência e a profundidade das verificações levadas a efeito fundamentam convicção de que os atos 15529/2017, 52841/2018, 84847/2018, 122915/2019, 72135/2019, 22743/2020, 72794/2020, 18198/2018, 22479/2017, 1843/2020, 21210/2020 e 1343/2018 podem ser considerados prejudicados por perda de objeto, nos termos do art. 260, § 5º, do Regimento Interno do TCU.
18.	Já o ato 18972/2020 deve ser considerado ilegal e negado o seu registro, pelos motivos apontados no item exame das constatações.
PROPOSTA DE ENCAMINHAMENTO
19.	Ante o exposto, com fundamento no art. 71, inciso III, da Constituição Federal, nos arts. 1º, inciso V, e 39, incisos I e II, da Lei 8.443/1992 e no art. 260 do Regimento Interno do Tribunal de Contas da União, propõe-se: 
19.1.	considerar prejudicado, por perda de objeto, o exame dos atos de pensão militar de JOAO OZEAS DE SOUZA, JURANDY TARCISO DE ALMEIDA, OSMAR AUGUSTO DA SILVA ARAUJO, LUIZ ATHANASIO DOS SANTOS, JONES FIRMINO DA SILVA, PAULO BISPO DOS SANTOS, JOSE CAVALCANTE DE ALMEIDA, EVERARDO DE MELLO SECUNDINO, ANTONIO DO NASCIMENTO, PEDRO REYNAUD, PAULO SOARES e REGINALDO VITORINO DOS SANTOS, com fundamento no art. 71, inciso III, da Constituição Federal, arts. 1º, inciso V, e 39, inciso II, da Lei 8.443/1992 e art. 260, § 5º, do Regimento Interno do Tribunal de Contas da União;
19.2.	considerar ilegal e negar o registro do ato de pensão militar de JOSE PINHEIRO DANTAS, com base nos arts. 71, inciso III, da Constituição Federal, 1º, inciso V, e 39, inciso II, da Lei 8.443/1992 e 260, § 1º, do Regimento Interno. 
19.2.1 	com fulcro no art. 262, caput, do Regimento Interno deste Tribunal, determinar ao órgão/entidade COMANDO DA MARINHA que para o ato de pensão militar de JOSE PINHEIRO DANTAS: 
19.2.1.1 	promova o recálculo do valor atualmente pago a título de reforma/pensão militar para o equivalente ao posto  de Capitão de Mar e Guerra, no prazo 15 (quinze) dias, contados a partir da ciência desta deliberação, sujeitando-se a autoridade administrativa omissa à responsabilidade solidária, em face de manifesta ilegalidade. 
19.2.1.2 	informe o teor do acórdão que vier a ser prolatado, encaminhando ao TCU, no prazo de trinta dias, comprovante da data de ciência pelos interessados, nos termos do art. 4º, § 3º, da Resolução TCU 170/2004. 
19.2.1.3 	dê ciência, no prazo de quinze dias, contados da notificação, do inteiro teor desta deliberação aos interessados, alertando-os de que o efeito suspensivo proveniente da interposição de eventuais recursos junto ao TCU não os exime da devolução dos valores percebidos indevidamente, caso o recurso não seja provido. 
19.2.1.4 	emita novo ato, livre das irregularidades ora apontadas, em substituição ao ato de concessão de pensão militar de JOSE PINHEIRO DANTAS, submetendo-o à nova apreciação por este Tribunal, na forma do artigo 260, caput, também do Regimento. 
19.2.1.5 	dispense a devolução dos valores indevidamente recebidos de boa-fé até a data da ciência do órgão/entidade COMANDO DA MARINHA, do acórdão que vier a ser proferido, com base no Enunciado 106 da Súmula da Jurisprudência do TCU." 
2.		O diretor da Sefip e a representante do Ministério Público junto ao Tribunal de Contas da União (MP/TCU) endossaram o encaminhamento acima (peças 44 e 45, respectivamente) .
	É o relatório.

não há.

Procuradora-Geral Cristina Machado da Costa e Silva

PENSÃO MILITAR. ELEVAÇÃO DOS PROVENTOS EM FACE DA SUPERVENIÊNCIA DE INVALIDEZ QUANDO JÁ REFORMADO O EX-MILITAR. ILEGALIDADE. NEGATIVA DE REGISTRO. PERDA DE OBJETO DOS DEMAIS ATOS. DETERMINAÇÕES.

PENSÃO MILITAR (PMIL)

Unidade de Auditoria Especializada em Pessoal (AudPessoal)

Em exame, pensão militar concedida pelo Comando da Marinha.
2.	Inicialmente, ao instruir o feito, a Sefip manifestou-se por considerar prejudicado, pela perda de objeto, o exame dos atos de pensão militar de João Ozéas de Souza, Jurandy Tarciso de Almeida, Osmar Augusto da Silva Araújo, Luiz Athanásio dos Santos, Jones Firmino da Silva, José Pinheiro Dantas, Paulo Bispo dos Santos, José Cavalcante de Almeida, Everardo de Mello Secundino, Antônio do Nascimento, Pedro Reynaud, Paulo Soares e Reginaldo Vitorino dos Santos, com fundamento no art. 71, inciso III, da Constituição Federal, arts. 1º, inciso V, e 39, inciso II, da Lei 8.443/1992 e art. 260, § 5º, do RITCU.
3.	A representante do MP/TCU colocou-se de acordo com a proposição oferecida pela Sefip, exceto em relação aos instituidores Pedro Reynaud e José Pinheiro Dantas.
4.	Sobre os referidos atos, o Parquet sugeriu a realização de diligência ao Serviço de Inativos e Pensionistas da Marinha para que fosse confirmado se realmente houve a exclusão de pagamento das beneficiárias Cibeli Cardoso Reynaud (706.755.547-72) e Edite Nery Dantas (713.719.787-15) .
5.	Despacho do então relator, Ministro-Substituto André Luís de Carvalho, acolheu a proposta do MP/TCU e determinou o retorno dos autos à Sefip, para as providências necessárias.
6.	Realizada diligência, o Comando da Marinha respondeu, por meio do Ofício 80-235/SVPM-MB (peça 25) , que o benefício da sra. Cibeli Cardoso Reynaud se encontrava cancelado, informação corroborada pela ficha financeira da beneficiária (peça 27) , podendo a análise do ato ser considerada prejudicada por perda de objeto. O órgão de origem informou, também, que o benefício da sra. Edite Nery Dantas havia sido restabelecido por força do Mandado de Segurança 5007357-73.2020.4.05.02.501/RJ, da 21ª Vara Federal do Rio de Janeiro (peça 25, p. 2-10) , devido à renúncia da beneficiária à aposentadoria que recebia do INSS.
7.	Ato contínuo, a Sefip exarou instrução conclusiva em que recomendou a negativa de registro do ato de interesse da sra. Edite Nery Dantas em face da inclusão, nos proventos, da vantagem prevista no art. 110, § 1º, da Lei 6.880/1980 (Estatuto dos Militares) , vinculada à constatação de invalidez do instituidor posteriormente à sua reforma, hipótese não contemplada no dispositivo.
8.	O MP/TCU pôs-se de acordo.
9.	Em essência, acompanho os pareceres, como segue.
10.	Segundo informam os autos, o instituidor, sr. José Pinheiro Dantas, graduado na ativa como capitão de corveta, foi transferido para a reserva remunerada em 28/7/1969, com proventos calculados tendo como referência o posto de capitão de fragata. Nessas condições, o militar foi reformado ex officio em 29/10/1987, ao atingir a idade limite de permanência na reserva remunerada. Seus proventos foram definidos com base no soldo de capitão de fragata.
11.	Posteriormente, em nova reforma efetuada, o Comando da Marinha procedeu à alteração do título de inatividade do sr. José Pinheiro Dantas para vincular seus proventos ao soldo de capitão de mar e guerra. O fundamento para tanto seria o disposto no art. 110, § 1º, da Lei 6.880/1980 (Estatuto dos Militares) , na redação dada pela Lei 7.580/1986:
 "Art. 110. O militar da ativa ou da reserva remunerada, julgado incapaz definitivamente por um dos motivos constantes dos incisos I e II do art. 108, será reformado com a remuneração calculada com base no soldo correspondente ao grau hierárquico imediato ao que possuir ou que possuía na ativa, respectivamente. 
§ 1º Aplica-se o disposto neste artigo aos casos previstos nos itens III, IV e V do artigo 108, quando, verificada a incapacidade definitiva, for o militar considerado inválido, isto é, impossibilitado total e permanentemente para qualquer trabalho."  (g. n.) 
12.	Como se vê, o benefício previsto no dispositivo é expressamente dirigido ao militar da ativa ou da reserva remunerada. Aliás, sua concessão é mesmo indissociável da imediata passagem do interessado - em caráter definitivo - para a inatividade. Logo, naturalmente, não se aplica aos militares que, quando reconhecido seu estado de invalidez, já se encontrem reformados.
13.	Sobre a matéria, a jurisprudência do Superior Tribunal de Justiça (STJ) , intérprete último da lei federal, há muito se encontra pacificada, como ilustra o precedente adiante reproduzido (grifei) :
"ADMINISTRATIVO. MILITAR. REFORMA. ALTERAÇÃO DE BENEFÍCIO. INCAPACIDADE SUPERVENIENTE. ART. 110, § 1º, C/C ART. 108, V, DA LEI 6.880/80. MILITARES DA ATIVA OU RESERVA REMUNERADA. RESTRIÇÃO. MILITAR JÁ REFORMADO. IMPOSSIBILIDADE. 1. A reforma do militar com a remuneração calculada com base no soldo correspondente ao grau hierárquico imediato ao que possuir ou que possuía na ativa, nos termos do art. 110, § 1º, c/c o art. 108, V, da Lei 6.880/80, restringe-se aos militares da ativa ou reserva remunerada, na exata disposição do caput do art. 110, não sendo possível a concessão de tal benesse àqueles militares já reformados. 2. Recurso especial não provido" (REsp 1.340.075/CE, Rel. Min. Castro Meira, Segunda Turma, julgado em 9/4/2013, DJe de 15/4/2013; g. n.) .14.	Como anotou a Sefip, tal entendimento também foi esposado pelo Plenário desta Corte de Contas, por meio do Acórdão 2.225/2019.
15.	Pois bem, como o sr. José Pinheiro Dantas já se encontrava reformado quando foi reconhecido inválido, seus proventos não poderiam ter sido majorados com fulcro no art. 110, § 1º, do Estatuto dos Militares. 
16.	Dado que o sr. José Pinheiro Dantas exerceu a faculdade de contribuir sobre um posto acima do grau hierárquico tomado como referência para cálculo de seus próprios proventos (cf. redação original do art. 6º da Lei 3.765/1960) , a pensão por ele instituída foi erroneamente calculada sobre o posto de contra-almirante, conforme consta do ato emitido pelo Comando da Marinha.
17.	Frente a tal situação, devem os proventos de pensão ser reajustados para o posto de capitão de mar e guerra.
18.	Assim, apresentam-se ilegais tanto a alteração da reforma do militar quanto, no que aqui interessa, o benefício pensional outorgado à sua dependente, sra. Edite Nery Dantas, viúva.
19.		A propósito, não é demasiado assinalar que a relação jurídica de militares inativos com a União é substancialmente distinta daquela envolvendo suas pensionistas, de modo que não há que se falar, em favor destas, em eventual direito à conservação nos proventos de vantagens - ora reconhecidamente irregulares - indevidamente percebidas em vida pelo instituidor. 
20.		Aliás, o Supremo Tribunal Federal tem restringido até mesmo a eficácia de títulos executivos judiciais quando o titular do direito migra da condição de servidor ativo para a de servidor aposentado. No MS 30.725, por exemplo, o Ministro Gilmar Mendes anotou:
		"[...] Nesse sentido, a coisa julgada deveria ser invocada, a princípio, para efeitos de pagamento de vencimentos, o que não significa, necessariamente, que essa proteção jurídica se estenda, desde logo, para o cálculo dos proventos, o qual deve ser analisado caso a caso, sob pena de reconhecer-se a perpetuação de um direito declarado a ponto de alcançar um instituto jurídico diverso: o instituto dos proventos."
21.	Ilegal, pois, na forma em que concedido, o benefício outorgado à interessada.
22.	Quanto aos demais atos, devem ser considerados prejudicados, por perda de objeto, nos termos sugeridos pela Sefip.
	Diante do exposto, voto no sentido de que este Colegiado adote a deliberação que ora submeto a sua apreciação.
TCU, Sala das Sessões, em 28 de fevereiro de 2023.
BENJAMIN ZYMLER 
Relator